【裁判字號】    88,上,260
【裁判日期】    891017
【裁判案由】    債務人異議之訴
【裁判全文】
臺灣高等法院臺南分院民事判決  八十八年度上字第二六○號  ｅ
      上  訴  人  乙  ○○○
      訴訟代理人  莊  安  田  律師
      複  代理人  劉  榮  治  律師
      被  上訴人  甲  ○  ○  .
      訴訴訟理人  劉    意  律師
      複  代理人  何  永  福  律師
右當事人間請求債務人異議之訴事件，上訴人對於中華民國八十八年四月二十日臺灣
嘉義地方法院第一審判決（八十七年度訴字第六六八號）提起上訴，本院判決如左：
      主      文
原判決關於諭知原法院八十七年度促字第四五七一號債權人與債務人間清償借款事件
之確定支付命令，就超過新台幣貳佰壹拾貳萬貳仟參佰肆拾壹元，及自民國八十七年
八月四日起至清償日止，按年利率百分之五計算之利息不許強制執行部分，暨訴訟費
用之裁判均廢棄。
右開廢棄部分，被上訴人在第一審之訴駁回。
其餘上訴駁回。
第一、二審訴訟費用由上訴人負擔十分之九，餘由被上訴人負擔。
      事      實
甲、上訴人方面：
一、聲明：求為判決：（一）原判決廢棄。（二）右開廢棄部分，被上訴人在第一審
    之訴駁回。（三）第一、二審訴訟費用由被上訴人負擔。
二、陳述：除與原判決記載相同者，予以引用外，補稱：
（一）原審係以上訴人未能舉證證明尚有另筆新台幣（下同）三百卅萬元借款存在，
      因而為上訴人敗訴之判決。惟查：被上訴人起訴主張：原審法院八十七年執字
      第四四七九號所為之強制執行程序應予撤銷。惟其後又追加：上訴人日後就台
      灣嘉義地方法院八十七年度促字第四五七一號支付命令不得對被上訴人強制執
      行」。則被上訴人在第一審之訴，顯係訴之變更及追加，上訴人不同意，合先
      敘明。
（二）被上訴人在原審一再主張除借得二百二十萬元外，並未再借得三百三十萬元。
      惟查原審八十八年三月十六日言詞辯論筆錄記載，被上訴人供述：「二百二十
      萬元與三百三十萬元係同一筆債務，原告（查即被上訴人）先借二百二十萬元
      ，這是抵押設定之前即借，其後原告（被上訴人）因陸陸續續又要再借，故再
      設定抵押權，最後共借三百三十萬元，二百二十萬元包含在三百三十萬元之內
      」；是依被上訴人自認之事實，則被上訴人最少借款金額亦為三百三十萬元而
      非二百二十萬元，扣除拍賣（按應為變賣）抵押物所得二百一十五萬五千一百
      四十五元，則被上訴人至少尚欠上訴人一百一十四萬四千八百五十五元（此乃
      按被上訴人自認事實所為核算，而非上訴人主張之借款金額）。
（三）按當事人於言詞辯論時所為訴訟標的之捨棄或認諾者，應本於其捨棄或認諾為
      該當事人敗訴之判決。民事訴訟法第三百八十四條定有明文。本件依被上訴人
      自認之前揭事實，則上訴人對於被上訴人至少尚有一百一十四萬四千八百五十
      五元之債權可據以執行。原審未據此駁回被上訴人之訴，顯非適法。
（四）又證人鄭同欽係被上訴人之好友，其供詞難免偏頗，然其在原審法院八十八年
      四月六日審理中供述：「是甲○○向許山榮借這筆錢，不過不是一筆，是分筆
      累積下來達二百多萬元，到要設定前，為要給許山榮多些保障，故設定四百萬
      元，實借才二百多萬元，且當時也考慮甲○○還要借，所以多設定了一些」等
      語，原審遽採此偏頗之證詞作為判決依據；然縱依證人偏頗供述，亦足以證明
      被上訴人並非僅借二百多萬債務，而係除二百多萬元之外，還要再借，換言之
      ，被上訴人借款不只二百多萬元。且證人鄭同欽於同日審理中，又供述：「賣
      的錢清償前述欠款，不夠的雙方再討論如何解決」等語，此亦足以證明被上訴
      人尚有未清償之款項。
（五）訴外人富升企業有限公司（下稱富升公司）於八十六年五月十三日向上訴人借
      款三百三十萬元，約定清償期為十年，即至九十六年五月十三日清償，並以富
      升公司所有坐落嘉義縣水上鄉○○○段溪洲小段七八之一五號建地，及其地上
      物即建號八七五號三層樓房，設定本金最高限額四百萬元之抵押權予上訴人，
      此有土地及建物登記簿謄本可稽。
（六）上訴人付款給富升公司款項流程如下：訴外人富升公司抵押權係於八十六年五
      月十九日送件，而於八十六年五月二十八日始完成抵押權設定登記；而送件時
      富升公司要求先借款六十萬元，上訴人即自亞太商業銀行嘉義分行00000
      －0－0綜合存款帳戶內，提款六十萬元交付富升公司，此經證人許山榮到庭
      結證在案，亦有存摺影本在卷可稽，而於抵押權設定完成後，富升公司即要求
      上訴人將其所借金額以富升公司名義，依其所指定之姓名、公司行號及金額分
      別匯款給被上訴人之債權人，上訴人依被上訴人之指示，於八十六年五月三十
      日，從上訴人之夫許山榮在安泰商業銀行嘉義分行帳號0000000號綜合
      存款帳戶，以轉帳方式提款匯出，總計匯給被上訴人所有富升公司之債權人共
      二百五十五萬元，其後又交付富升公司十五萬元，合計三百三十萬元，此有上
      訴人提款證明，及上訴人以富升公司名義匯出之匯款委託書十一張可稽，且匯
      款單係被上訴人之富升公司會計賴淑惠、黃文荊二人所填寫，匯款金額係上訴
      人自上訴人之夫之帳戶所交付轉帳，此亦經賴淑惠及黃文荊在原審到庭分別供
      述在案，並有匯款單可稽，原審竟以上訴人未能證明交付另筆三百三十萬元款
      項，而為敗訴判決，顯然違誤。
（七）本件訴外人富升公司向上訴人借款三百三十萬元，而上訴人亦提出付款證明，
      且設定抵押者亦為富升公司，併出售之土地亦為富升公司所有，上訴人答應塗
      銷抵押權及應清償之債務，當係有擔保之富升公司借款部分。至於被上訴人以
      其本人名義，向上訴人另行借款二百二十萬元部分（此部分數額為被上訴人所
      自認）並未清償，被上訴人主張二百二十萬元與四百萬元抵押借款係屬同一債
      務應屬無據，蓋兩者當事人並非同一，且兩者當事人均確實向上訴人借款，此
      亦足以證明證人鄭同欽所為供述係勾串之詞，不得作為抵押權係擔保二百二十
      萬元借款之證據，而富升公司於設定抵押後，上訴人即提供三百三十萬元給富
      升公司，此亦足以證明富升公司所提供之抵押權，係在擔保以該公司名義所借
      三百三十萬元之債務，與被上訴人本人所借二百二十萬元無涉。
（八）再按書記官依法定程式所作之筆錄，除有反證足以證明其所記載為失實外，就
      其所記事項有完全之證據力，最高法院二十六年上字第四六一號著有判例，本
      件依原審法院八十八年三月十六日言詞辯論筆錄所載，被上訴人代理人供稱：
      「二百二十萬元與三百三十萬元係同一筆債務，原告（按即被上訴人）先借二
      百二十萬元，這是抵押設定之前即借，其後原告因陸陸續續又要再借，故再設
      定抵押權，最後共借三百三十萬元，二百二十萬元包含在三百三十萬元之內」
      等語；此為書記官依被上訴人之代理人在原審陳述所為之筆錄，應有法定證據
      力，且依鈞院勘驗原審錄音帶結果，兩造均作相當多之陳述，而書記官僅擇要
      記載，雖勘驗時未聽聞「二百二十萬元包括在三百三十萬元」在內之陳述，但
      由全程錄音帶所示，中間正值更換錄音帶，而換帶時，錄事必須作標記及編號
      ，當然會擔誤一些時間，且由錄音帶換帶前最後錄音顯示，為上訴人之代理人
      陳述意見，嗣換帶後，錄音顯示則為原審法官為訊問陳述，內容不相銜接，足
      證中間有不少空檔，在此空檔，當然被上訴人代理人可作相當多之陳述，更何
      況被上訴人一再強調，系爭二百二十萬元與三百三十萬元係同一筆債務，而且
      由錄音帶中陳述所示，被上訴人與上訴人在原審均陳述十餘分鐘，但書記官筆
      錄僅記幾行而已，足證書記官所記載僅係依其所聽聞，擇要記載而已，而被上
      訴人在更換錄音帶中，所為陳述正為書記官擇要記載為筆錄內容，此內容亦與
      被上訴人所主張一致，則依前揭判例意旨，原審判決有關「最後共借三百三十
      萬元，二百二十萬元包含在三百三十萬元之內」之言詞辯論筆錄應有證據能力
      。
（九）依前揭被上訴人所自認借款計三百三十萬元（上訴人主張二百二十萬元外尚有
      三百三十萬元），然僅清償二百一十五萬五千一百四十五元，尚欠一百一十四
      萬餘元未清償，則其提起執行異議之訴亦屬無理由。
（十）況依被上訴人之富升公司會計賴淑惠及黃文荊到庭供述，被上訴人確實另有向
      上訴人再借三百三十萬元，則除原借款二百二十萬元外，被上訴人尚欠上訴人
      三百三十萬元，被上訴人並未清償全部債務，則其提起執行異議應屬無理由。
三、證據：除援用第一審所提證據外，補提匯款明細表一紙為證，並聲請訊問證人賴
    淑惠、黃文荊、許山榮。
乙、被上訴人方面：
一、聲明：求為判決駁回上。
二、陳述：除與原判決記載相同者，予以引用外，補稱：
（一) 原審判決主文載為：「本院八十七年度促字第四五七一號債權人與債務人間清
      償借款事件之確定支付命令不許強制執行」，該判決主文應無違誤。蓋確定之
      支付命令，乃因法院之宣告始具有執行力，但如有不得執行之事由，亦得由法
      院予以宣告，使其執行力消滅，是以強制執行法乃有債務人異議之訴規定，否
      則該規定豈非形同具文。又上訴人抗辯被上訴人於原審為訴之變更及追加，惟
      原審於判決理由已載明依八十一年院台廳一字第一六五三七號函示，說明被上
      訴人所為訴之修正，並非訴之變更或追加，原審更依民事確定裁判審查要旨彙
      編（六）第二０四頁所示，而依該指正之要旨而為判決，原審判決不僅適當，
      亦比被上訴人所為訴之聲明更為妥適，合先敘明。
（二）查：上訴人一再主張，被上訴人代理人於八十八年三月十六日於原審言詞辯論
      筆錄中供述：「二百二十萬元與三百三十萬元係同一筆債務，原告先借二百二
      十萬元，這是抵押設定之前即借，其後原告因陸陸續續又要再借，故再設定抵
      押，最後共借三百三十萬元，二百二十萬元包含在三百三十萬元之內」。上訴
      人據此主張  鈞院應依民事訴訟法第三八四條為其勝訴之判決。然按民事訴訟
      法第三百八十四條所規定訴訟標的之認諾，指被告就原告所主張之訴訟標的，
      向法院為肯定其訴之聲明即承認其訴為有理由之陳述而言（最高法院四十四年
      台上字第八四三號判例）；本件被上訴人代理人於當日開庭時，並未如筆錄所
      載之陳述，業經  鈞院勘驗當日錄音帶屬實，再參之被上訴人於歷次準備書狀
      及當庭之辯論皆未為如此之陳述，可見確係書記官筆誤所致。
（三）又按民事訴訟法第二百一十六條第二項規定，關係人對於筆錄所記有異議者，
      法院書記官得更正或補充之，如以異議為不當，應於筆錄內附記其異議。而本
      條項立法理由乃謂：「．．．若有異議時，應否信任該筆錄，由審判衙門酌定
      ，此法則為本條推理上當然之結果，故不必更有規定」。再按同法第二百十九
      條規定：關於言詞辯論所定程式之遵守，專以筆錄証之。綜上所述，該筆錄不
      得做為被上訴人敗訴判決之依據，其理由如下：
  １．上開筆錄經勘驗錄音帶結果，被上訴人代理人當日並未如此陳述，故筆錄內容
      非真正。
  ２．言詞辯論筆錄，依同法第二百十九條規定，只能証明言詞辯論所定程式之遵守
      ，言詞辯論筆錄內容並非以筆錄為惟一論據。
（四）証人鄭同欽為上訴人之夫許山榮及被上訴人之朋友，其証詞應無偏袒任何一方
      之必要，而該抵押權設定原因，証人清楚証述：係上訴人先前所借款項，為給
      被上訴人擔保而為設定，且考慮日後可能再借，故設定最高限額四百萬元等語
      。惟日後被上訴人並未再借，由此可知此抵押債權與原借款（支票債權）應屬
      同一筆。
（五）按「消費借貸之借用人主張借款業巳清償，而貸與人主張借用人此項清償之款
      項，係屬另筆債務，並非系爭借款時，依舉證責任分配之原則，應由貸與人就
      另筆債務之存在負舉證責任」；又「自收到交來票據，於自認後又謂所收之款
      係另筆債務與本件無關，則係主張有於己之事實，依法應負舉證之責任」；「
      上訴人因借貸關係，計欠被上訴人四萬一千八百元，而巳陸續交付被上訴人支
      票五紙，共計三萬七千元，均獲兌現，既經證明屬實，如謂兩造間尚有另筆債
      務，該三萬七千元並非清償系爭借款，依舉證責任分擔之原則應由被上訴人就
      另筆債務之存在負舉證責任」（最高法院七十三年台上字第二三八三號判例、
      五十年台上字第一八四八號判例、五十四年台上第八二三號判例可資參照）；
      基上，本件上訴人應舉証証明確有二百二十萬元及三百三十萬元，合計五百五
      十萬元之債權。
（六）再上訴人對於本件借款過程之陳述反覆不定，其於原審八十七年十一月二十四
      日調查時陳稱：「主張借款有二筆，一筆三百三十萬元，係被告申辦貸款三百
      萬元，再添三十萬元合計為三百三十萬元，以現金交給原告，另外一筆為二百
      六十萬元，係以二百二十萬元，再添四十萬元湊成」；並稱：「存款帳影本二
      紙，陳述八十六年六月十一日電匯二筆各為四萬元及四萬九千九百七十元，係
      被上訴人支付前述二筆借款利息之証明，前者為二百六十萬元，後者為三百三
      十萬元，按百分之十五核計成」等語；其後於八十八年一月十四日之原審答辯
      續一狀，及本件上訴理由狀則改稱：「．．．送件當時，富升公司要求先借款
      六十萬元，．．．而於抵押權設定完成後，富升公司即要求上訴人將其所借金
      額以富升公司名義，依其所指定之姓名、公司行號及金額分別匯款給其債權人
      ．．．總計匯給富升公司之債權人二百五十五萬元，其後又交給富升公司十五
      萬元，合計為三百三十萬元」等語，其前後供述不一，均非實在，蓋：
（１）上訴人始則稱前筆借款為二百二十萬元，其後改稱係二百六十萬元，嗣復改稱
      為二百二十萬元，而後一筆借款，先則稱是以現金支付，再稱先給三百萬元，
      後給三十萬元，最後則稱係部分現金，大部分為匯款給付。是上訴人主張，前
      後不一，已難採信，且至今無法舉証証明其有交付二筆借款，合計五百五十萬
      元之事實，其陳述顯非可採。
（２）上訴人係以被上訴人經由富升公司匯款四萬元及四萬九千九百七十七元給伊，
      作為上訴人已交付被上訴人交付借款之立証方法，惟上訴人此部份之主張非可
      採信。
（３）上訴人所稱後一款項三百三十萬元部分，伊先交付六十萬元，其後再依富升公
      司指示匯款給富升公司之債權人二百五十五萬元，嗣再交付十五萬元等語；惟
      為被上訴人否認；且查上開匯款金額為二百五十四萬四千一百三十元，並非二
      百五十五萬元，足見上訴人所辯與事實不符，而其所謂六十萬元、十五萬元者
      ，被上訴人或富升公司均未收到，雖證人許山榮証述有交付六十萬元給被上訴
      人，惟證人許山榮為上訴人之夫，其証詞應不可採。
（４）上訴人稱受富升公司指示，共匯款十一次給富升公司債權人，此舉顯違常理，
      蓋上訴人大可整筆交付給富升公司，再由富升公司匯款給債權人即可，上訴人
      豈有願將大筆款項借給富升公司之同時，又願意不辭辛勞幫富升公司匯款十一
      次之可能？
（七）至於上訴人所抗辯之匯款並非富升公司所借，而係被上訴人與許山榮在大陸投
      資廣豐手袋廠所須之資金，及給付廣豐公司債權人之貨款（當時以富升公司名
      義向在台廠商購料），其理由及証據如下：
（１）上訴人之夫許山榮以其子許佳進之名義，分別於八十六年五月十六日、八十六
      年五月二十三日與訴外人洪秀敏、林東鄉共同買受原股東謝明振、黃騰芳之股
      權，是許佳進（許山榮為實際出資人）為廣豐公司之股東應可肯認，並經許山
      榮、許佳進証述明確。
（２）許佳進之台南區中小企業銀行水上分行之帳戶，乃廣豐公司在台灣之出入帳戶
      ，其出入之款項，與富升公司無關，蓋該帳戶於許佳進八十六年五月十六日買
      進廣豐公司後，方才於同年五月十九日開戶，而其中有多筆大額款項匯入，並
      以智裕國際股份有限公司，高楓公司為最多，兩家公司自八十六年五月二十七
      日起，至同年七月二十九日止，短短二個月間，共匯款十次，金額高達一千七
      百六十七萬一千零十七元，而智裕公司及高楓公司均為貿易商，上列款項亦為
      該公司給付廣豐公司之貨款。
（３）又另一關係人陳水源為地下金融套匯業者，許佳進前後六次匯款予陳水源，其
      日期、金額如下：五月三十日為一千零九萬八千九百元、六月三日為十六萬八
      千一百六十九元、六月十七日為五十三萬六千元、七月十六日為八十五萬一千
      零三十元、七月二十六日為九萬九千八百六十元、八十九萬八千五百元，此可
      由其雙方帳戶之往來資料可知。
（４）據証人黃文荊於  鈞院証稱：「我原是富升公司，但實際上做廣豐帳務的工作
      」「兩造二百多萬之債務糾紛我不清楚」、「廣豐的金錢往來都是由許佳進帳
      戶出入．．．」、「許佳進的帳戶沒有私人在使用，都是公司在用」、「陳水
      源的是要匯到大陸廣豐用，而為何要匯給許佳進及陳水源我不知道」、「匯給
      陳水源的是廣豐要用的，因陳水源是屬廣豐的」等語；証人賴淑惠証稱：「．
      ．．我知道的是甲○○欠乙○○○的錢有二百多萬．．．」、「大陸廣豐公司
      向台灣採購皮料、皮革之類東西時，都是透過富升公司向台灣廠商買．．．」
      等語，由以上証詞，可知該筆二百五十四萬餘元確係廣豐公司所用，非被上訴
      人所借，蓋其中一筆高達一百二十一萬餘元係匯入許佳進帳戶，一筆九十九萬
      九千元係匯給陳水源，其餘三十餘萬元係給付廣豐公司以富升名義購買原料之
      廠商。
  綜上可知，上訴人既無法証明確有交付二筆借款，合計五百五十萬元之事實，即不
  得認定有此二筆借款存在，雖上訴人聲請訊問證人賴淑惠、黃文荊，欲証明富升公
  司有向上訴人借款，惟其等証詞亦為被上訴人所否認。
三、證據：除援用第一審所提證據外，並聲請訊問證人蔡珠玦及請求勘驗原審言詞辯
    論期日錄音帶。
丙、本院依被上訴人聲請勘驗原審言詞辯論期日錄音帶，及依職權調取台灣嘉義地方
    法院八十七度促字第四五七一號支付命令民事聲請事件卷宗、八十七年度執字第
    四四七九號民事執行卷宗，及函調嘉義縣上地政事務所辦理上訴人及訴外人富升
    公司間設定抵押權相關資料。
      理      由
一、按強制執行法第十四條所定債務人異議之訴，係以排除執行名義之執行力為目的
    ，故提起此一訴訟之原告，須請求判決宣告不許就執行名義為強制執行，始能達
    此目的，至於已為之執行程序之撤銷，則為宣告不許強制執行之當然效果，無須
    請求判決（最高法院七十三年度台上字第二六二二號判決意旨參照）；至於審判
    長因定訴訟關係而行使闡明權，必以當事人之聲明或陳述有不明瞭或不完足者，
    始得令其明或補充之。故當事人於審判長行使闡明權時，如僅就其原聲明或陳
    述所不明瞭或不完足之處，加以明或補充者，自不生訴之變更或追加之問題，
    此觀民事訴訟法第一百九十九條第二項規定甚明（最高法院八十六年度台抗字第
    五七六號裁判意旨參照）；本件被上訴人於原審起訴時，其訴之聲明為：「請求
    判決原審法院八十七年執字第四四七九號所為之強制執行程序應予撤銷」，此有
    被上訴人於原審提出之「民事異議之訴起訴狀」可參（原審卷第三頁），然撤銷
    強制執行程序，既係宣告不許強制執行之當然效果，無須請求判決，依首揭說明
    ，被上訴人於原審之聲明，即無實益，而為不當之聲明，嗣經原審審判長闡明後
    ，被上訴人更正聲明為：原審法院八十七年度促字第四五七一號支付命令，不許
    強制執行，核係就其原聲明加以明、補充者，並無訴之追加可言，上訴人抗辯
    不同意被上訴人於原審之訴之追加者，核係誤會，先予敘明。
二、本件被上訴人起訴主張：被上訴人前後三次簽發被上訴人所有之支票借款，金額
    分別為一百四十萬元、六十萬元及二十萬元，合計共二百二十萬元，嗣支票到期
    ，被上訴人無力償還，經雙方同意換票展延，上訴人並要求設定抵押權以保障其
    債權，被上訴人乃以所營之富升公司名下，坐落嘉義縣水上鄉○○○段溪洲小段
    七八之一五地號土地及其上建物之不動產設定本金最高限額四百萬元之抵押權予
    上訴人供作擔保，嗣被上訴人無力清償上開債務，經上訴人持被上訴人本人簽發
    之三紙支票，聲請原審法院核發支付命令後，被上訴人即努力清償，並經兩造同
    意，由被上訴人出售前開房地，並清償其他債務後所得之餘款，作為清償本件債
    務之全部；嗣被上訴人於八十七年七月十七日出售房地後，得款二百一十五萬五
    千一百四十五元全數交付上訴人之代理人，即上訴人之配偶許山榮代收，本件雙
    方債務已清償完畢，上訴人並塗銷前開不動產上之本金最高限額四百萬元抵押權
    ；乃上訴人以已消滅之債權，再次聲請強制執行，爰依強制執行法第十四條規定
    ，提起本訴等語。
三、上訴人則以：被上訴人本人簽發三紙支票向上訴人調借現金，總計二百二十萬元
    ，因屆期提示均遭退票，上訴人乃於八十七年四月間向原審法院聲請核發支付命
    令，至於被上訴人所經營之富升公司另向上訴人借款三百三十萬元，並由富升公
    司以其不動產設定抵押權予上訴人供作擔保，其後上訴人收受之還款，均係富升
    公司針對該有擔保物權之三百三十萬元部分債務為清償，至於被上訴人本人所借
    之款項則未清償，訴外人富升公司所清償之債務與本件債務全然無關，被上訴人
    將之混為一談，並據以起訴主張債務消滅，顯無理由等情詞，資為抗辯。
四、按執行名義成立後，如有消滅或妨礙債權人請求之事由發生，債務人得於強制執
    行程序終結前，向執行法院對債權人提起異議之訴。如以裁判為執行名義時，其
    為異議原因之事實發生在前訴訟言詞辯論終結後者，亦得主張之，強制執行法第
    十四條第一項定有明文。本件被上訴人以上訴人簽發三紙支票，面額合計共二百
    二十萬元，屆期未清償為由，聲請原審法院依督促程序以八十七年度促字第五五
    七一號核發支付命令後，執該確定支付命令為執行名義，聲請原審法院民事執行
    處就債務人即上訴人所有財產為強制執行，經原審法院民事執行處以八十七年度
    執字第四四七九號受理在案，且執行程序尚未終結者，此有本院依職權調取原審
    法院上開卷宗在卷可按；本件上訴人主張被上訴人執以強制執行之執行名義請求
    權，於執行名義成立後，有債權消滅之事由，而於執行程序尚未終結前，提起本
    件債務人異議之訴者，其於訴訟成立之合法要件，尚無不合。
五、被上訴人起訴主張其簽發三紙支票向被上訴人借款二百二十萬元，因屆期未清償
    ，經上訴人聲請原審法院核發支付命令後，已全部清償完畢等語；上訴人則抗辯
    被上訴人本人除向上訴人借款二百二十萬元外，被上訴人所經營之富升公司並向
    上訴人借款三百三十萬元，被上訴人並以富升公司所有之不動產設定抵押權予上
    訴人供作擔保，其後上訴人收受之還款，均係富升公司針對該有擔保物權之三百
    三十萬元部分債務為清償，至於被上訴人本人所借之款項則未清償云云；是本件
    被上訴人除向上訴人借款二百二十萬元外，被上訴人所經營之富升公司是否另向
    上訴人借款三百三十萬元？被上訴人是否已清償二百二十萬元債務？厥為本件訴
    訟首應審究之爭點所在。
六、本件被上訴人起訴主張：被上訴人簽發其本人之支票，向被上訴人借款合計共二
    百二十萬元，嗣支票到期，被上訴人無力償還，經上訴人同意展延及要求以被上
    訴人經營之富升公司名下不動產，設定本金最高限額四百萬元之抵押權予上訴人
    供作擔保；其後被上訴人之三紙支票退票，上訴人並持向原審法院聲請核發支付
    命令後，被上訴人即以出售前開房地之餘款清償債務，上訴人並已塗銷系爭抵押
    權等情；業據被上訴人於原審提出支付命令、買賣契約書、支票、土地及建物登
    記簿謄本（均影本）附卷可參（原審卷第六頁至第十八頁），並經本院依職權調
    取原審法院八十七年度促字第四五七一號民事聲請事件卷宗在卷可按，即上訴人
    亦自認收受二百十五萬五千一百四十五元及塗銷抵押權之事實，堪信被上訴人此
    部分之主張為真實。
七、上訴人雖另抗辯被上訴人所指清償者，乃另筆富升公司（法定代理人為甲○○）
    向上訴人借款之債務，與被上訴人之系爭借款債務無關云云，惟按當事人主張有
    利於己之事實者，就其事實有舉證之責任，民事訴訟法第二百七十七條前段定有
    明文；又按消費借貸之借用人主張借款業已清償，而貸與人主張借用人此項清償
    之款項，係屬另筆債務，並非系爭借款者，依舉證責任分配之原則，應由貸與人
    就另筆債務之存在負舉證責任（最高法院七十三年度台上字第二三八三號判決意
    旨參照）；本件被上訴人既否認富升公司另向上訴人借款之事實，揆諸首開說明
    ，上訴人抗辯其受領被上訴人為清償而交付之款項係清償另筆富升公司積欠上訴
    人之借款者，自應負舉證之責。
八、經查：
（一）上訴人本人於本院八十九年七月十日行準備程序時到場供陳：被上訴人於八十
      五年間向伊借款，說富升公司要用到錢，要向伊借，房子要給伊抵押、沒寫借
      據，利息為一分半，後來伊用伊之房子去設定抵押借錢給他，被上訴人叫其會
      計與伊到安泰銀行匯款到大陸等語（參見本院八十九年七月十七準備程序筆錄
      ）；然上訴人係抗辯以其所有房屋設定抵押權，而向第三人借款後，再轉借予
      被上訴人，其金額並高達三百三十萬元，竟辯稱：並未要求被上訴人書立借據
      以為借款憑證云云，按諸常情，顯然有違，其就此之抗辯已難盡信。
（二）再上訴人於原審主張富升公司向其借款三百三十萬元，上訴人先交付六十萬元
      ，其後再依富升公司之指示，直接匯款予富升公司之債權人二百五十五萬元，
      其後再交付十五萬元者，不惟為被上訴人否認，且上訴人本人於本院行準備程
      序時，到場供陳之借款情節與常情有違，已如前述，參諸上訴人於原審提出而
      為被上訴人所不爭之匯款單及存摺之記載（均影本）（原審卷第八十頁至第九
      十五頁），其金額亦僅有二百五十四萬四千一百三十元而已，至於上訴人於原
      審抗辯另交付六十萬元及十五萬元予被上訴人之事實，則迄未經上訴人舉證以
      實其說，尚屬無法證明，是則上訴人上開抗辯與其舉證內容不相吻合，亦難採
      信。
（三）又證人即富升公司會計賴淑蕙於本院八十八年八月三十日行準備程序時到場證
      稱：上訴人之先生（按即許山榮）與甲○○合夥在大陸開皮包公司，叫廣豐公
      司，我知道甲○○欠乙○○○的錢有二百萬元，大約是八十六、八十七年間的
      事，確實時間記不得，當時甲○○借錢是要還給客戶，所以向上訴人借了二百
      多萬元，後來我與上訴人一起到嘉義市安泰銀行辦匯款，直接將款項匯給客戶
      ，總共填了十幾張匯款單，‧‧‧，（兩造間借錢時，在何處談？）我不知道
      ，我只知道甲○○在大陸打電話告訴我說：他已跟上訴人講好了，要我配合上
      訴人去匯款，其他細節不知道，大陸的廣豐公司向台灣採購皮料、皮革之類東
      西，都是透過富升公司向台灣廠商買，我有做內帳，區分富升公司要的或廣豐
      公司要的，廣豐公司是把錢付給富升公司，再由富升公司付給台灣的廠商等語
      。
（四）另證人黃文荊於本院八十八年八月三十日行準備程序時亦到場證稱：我是在富
      升公司工作，實際上是做廣豐的帳務，富升公司是甲○○私人企業，廣豐是甲
      ○○與許先生合夥的企業。甲○○大部分向乙○○○調錢比較多，因我是做廣
      豐的帳，甲○○調錢來，有時會用在廣豐這邊，我都有做傳票，傳票上之科目
      我都會寫廣豐借富升，每筆都有如此做，都是由銀行存摺轉入。‧‧‧，有時
      甲○○私人的債務也有做，只要經過我的手，都要寫傳票，因甲○○、乙○○
      ○都要看，甲○○私人的，都列在富升公司，‧‧‧，在我眼中，甲○○就是
      富升公司，因富升是個人企業等語。
（五）另證人即上訴人之夫許山榮於本院八十九年七月十日行準備程序時，再次到場
      供證：與被上訴人合夥投資大陸（廣豐）皮包廠，在大陸的廣豐公司有賺錢、
      是被富升公司拖垮，我兒子許佳進後來在廣豐公司負責管理，也有在臺灣，也
      有到大陸去一陣子，其在安泰（銀行）沒有帳戶、如果領薪水都匯進我太太戶
      頭，許佳進若回臺灣也要負責購料，許佳進的帳戶都是人頭戶、都是會計去辦
      的，當時在臺灣未設公司、許佳進購料時是用富升之名或廣豐之名等語明確（
      參見本院八十九年七月十七日準備程序筆錄）。
    綜上，上訴人之子許佳進係訴外人許山榮與被上訴人合夥經營之廣豐公司在台人
    員，負責廣豐公司在台之購料工作，而廣豐公司向台灣廠商購料，均透過富升公
    司為之，並由廣豐公司將費用支付予富升公司，再由富升公司支付予台灣廠商，
    更且許佳進之帳戶係廣豐公司之人頭帳戶乙節，為兩造所不爭，參見上訴人於原
    審提出之匯款明細表，其中匯款至許佳進位於安泰銀行嘉義分行之金額，即高達
    一百二十一萬五千三百八十一元，此外其他訴外人陳水源等人之匯款金額，少則
    一千餘元，多則為九十九萬餘元，均非整數，益見上訴人於原審提出而為被上訴
    人所不爭之匯款單及存摺（均影本）（原審卷第八十頁至第九十五頁），實係廣
    豐公司透過富升公司，將廣豐公司應支付廠商之款項，及廣豐公司所須之資金分
    別匯款至應得之人者至明，而被上訴人既與上訴人之夫合夥共營廣豐公司，按諸
    常情，被上訴人亦無以自己名義向合夥人之配偶借款，以償還合夥公司債務之理
    ，凡此，益見上訴人抗辯被上訴人另代表富升公司向上訴人借款三百三十萬元者
    ，既未經上訴人舉出實證以資證明，其抗辯被上訴人代表富升公司向上訴人借款
    之過程，復與常情不符，均無足採。
九、再查：
（一）證人鄭同欽於原審法院八十八年四月六日審理時證述：「（問：對此借據之經
      過請詳述）是甲○○向許山榮借這筆錢，不過不是一筆，是分筆累積下來，達
      二百多萬元，到要設定前（按設定系爭抵押權），為要給許山榮多些保障，故
      設定四百萬元，實借才二百多萬元，且當時也考慮甲○○還要再借所以多設定
      了一些」、「（後來賣掉的是否是八十七年七月十七日買賣契書所載不動產）
      是的，賣的錢清償前述欠款，不夠的雙方再討論如何解決」等語（原審卷第一
      四三頁反面、一四三頁）。
（二）另上訴人為聲請原審法院核發八十七年度促字第四五七一號支付命令，所提出
      由被上訴人本人簽發之支票三紙，其上之發票日，原均為八十六年三月四日、
      十日、十五日，其後均更改為八十六年六月四日、十日、十五日乙節，此則有
      上開支票三紙附於原審八十七年度偵字第四五七一號民事事件聲請卷宗第六頁
      至第九頁可參。
    綜上所陳，本件兩造均不爭執系爭二百二十萬元實係被上訴人多次向上訴人借款
    ，而於八十六年間方才簽立發票日為八十六年三月四日、十日、十五日之系爭三
    紙支票，其後並均更改為八十六年六月四日、十日、十五日者，此外被上訴人所
    營富升公司所有廠房，係於八十六年五月二十八日設定本金最高限額四百萬元予
    被上訴人乙節，此亦有嘉義縣上地政事務所於八十九年三月十五日，以八九嘉上
    地一字第一八０一號函檢送上訴人及訴外人富升公司間設定抵押權相關資料附於
    本院卷可佐，是本件被上訴人所營富升公司設定抵押權時機，與兩造為解決系爭
    二百二十萬元債務之過程時點相距不遠，參諸證人鄭同欽前開證述簽訂四百萬借
    據（原審卷第三十五頁）之由來，實係被上訴人分筆累積下來，達二百多萬元，
    到要設定前（按設定系爭抵押權），為要給許山榮多些保障，故設定四百萬元，
    實借才二百多萬元等語，與兩造不爭執之借款過程大致相符，雖證人蔡同欽證述
    被上訴人係積欠證人許山榮債務者，此與兩造均供陳系爭二百二十萬元債務係存
    在於兩造間者固有出入，惟證人許山榮與上訴人係夫妻關係，且一同在場處理系
    爭債務設定抵押權事宜，其誤認被上訴人積欠上訴人之夫許山榮債務者，尚屬情
    理之常，要不因之影響其供證兩造間處理系爭二百二十萬元債務及設定抵押權過
    程證言之真實性，其上開證述應堪採信；益見被上訴人主張系爭富升公司所有廠
    房及土地設定抵押權予上訴人者，實係擔保被上訴人向上訴人借款二百二十萬元
    之債務者，同堪採信；是本件被上訴人向上訴人借款債務，經兩造清算結果，僅
    剩二百二十萬元，並以被上訴人所營富升公司所有廠房及土地設定本金最高限額
    四百萬元予上訴人以擔保本件債務，嗣兩造約定以出售系爭富升公司名下廠房及
    土地所得價款清償系爭債務者，應堪肯認，上訴人抗辯其受領被上訴人為清償而
    交付之款項係清償另筆富升公司積欠上訴人之借款者，亦無足採。
十、上訴人再抗辯被上訴人於原審八十八年三月十六日言詞辯論期日供述：「二百二
    十萬元與三百三十萬元係同一筆債務，原告（查即被上訴人）先借二百二十萬元
    ，這是抵押設定之前即借，其後原告（被上訴人）因陸陸續續又要再借，故再設
    定抵押權，最後共借三百三十萬元，二百二十萬元包含在三百三十萬元之內」等
    語，有原審言詞辯論筆錄可資佐證，自應係對於訴訟標的之捨棄，應本於其捨棄
    而為被上訴人敗訴判決云云；然查：
（一）當事人於言詞辯論時為訴訟標的之捨棄或認諾者，應本於其捨棄或認諾為該當
      事人敗訴之判決，民事訴訟法第三百八十四條定有明文，而所謂訴訟標的之捨
      棄，係在聲明存在之情形下，就為訴訟標的之法律關係，自為拋棄其主張者而
      言（最高法院六十四年台上字第一四九號判例參照）；本件上訴人抗辯被上訴
      人於原審八十八年三月十六日行言詞辯論期日為前開供述者，固有上開言詞辯
      論筆錄在卷可參，惟為被上訴人否認，且參諸前開言詞辯論筆錄之記載，無非
      係被上訴人就兩造間如何設定抵押權、如何借款、借款若干之始末為陳述，核
      係訴訟當事人所為事實上之陳述，與本件債務人異議之訴之訴訟標的法律關係
      ，乃被上訴人之強制執行異議權者不同，不論被上訴人於當日之陳述，與原審
      法院書記官依法製作之言詞辯論筆錄內容是否相符，亦難據此即認被上訴人已
      為訴訟標的法律關係之捨棄，上訴人抗辯應本於被上訴人於原審法院言詞辯論
      之事實上陳述，逕為其敗訴判決者，即有未洽。
（二）再按關於言詞辯論所定程序之遵守，專以筆錄證之，民事訴訟法第二百十九條
      亦有明文；又法院依法製成之筆錄，為公文書之一種，茍非確有反證足以證明
      其記載不實，即不容空言指摘為錯誤（最高法院二十年度上字第二九四號判例
      參照）；是專以筆錄證之者，惟就言詞辯論所定程序之有無遵守，始有適用，
      至於兩造當事人就攻擊防禦方法之訴訟資料提出及事實陳述等之記載，筆錄記
      載若確有錯誤，仍非不得提出確實反證，予以推翻；本件上訴人主張被上訴人
      於原審八十八年三月十六日行言詞辯論期日，自認被上訴人積欠上訴人之債務
      至少有三百三十萬元者，無非係以原審當日之言詞辯論筆錄為其論據，然經本
      院於八十八年十二月十三日會同兩造勘驗原審法庭錄音帶結果，原審法院當日
      行言詞辯論期日，其中自期日開始至當日法官訊問證人賴淑惠時，已歷時二十
      分鐘，對照法庭錄音結果及原審法院筆錄之記載，可知係原審法院書記官綜合
      兩造訴訟代理人之陳述意見後，摘錄兩造陳述意旨於筆錄者，惟錄音帶中，並
      無被上訴人之訴訟代理人陳述：「最後共借三百三十萬，二百二十萬元包括在
      三百三十萬元之內」一語者，亦有本院八十八年十二月十三日勘驗筆錄在卷可
      參，參諸被上訴人於原審法院審理時，始終否認除系爭二百二十萬元之債務外
      ，富升公司另有向上訴人借款三百三十萬元之債務乙節，足見被上訴人主張原
      審法院八十八年三月十六日之言詞辯論筆錄誤載其陳述意旨者，尚非無據，應
      堪採信，則原審法院上開言詞辯論筆錄就被上訴人之訴訟代理人所為事實之陳
      述摘錄意旨既有事實不符，被上訴人主張更正其陳述者，即無不合；乃上訴人
      並未提出其他事證，僅以上開原審法院言詞辯論筆錄為據，遽認被上訴人已自
      認兩造間之債務原為三百三十萬元，被上訴人僅清償部分二百十五萬五千一百
      四十五元，尚欠上訴人一百一十四萬四千八百五十五元云云，亦不足採。
十一、第按清償人所提出之給付，應先抵充費用，次充利息，次充原本，民法第三百
      二十三條前段定有明文；本件被上訴人向上訴人借款債務為本金二百二十萬元
      ，因被上訴人未清償，經上訴人聲請原審法院核發八十七年度促字第四五七一
      號支付命令，命被上訴人應向上訴人清償本金二百二十萬元，及自八十七年四
      月十七日起至清償日止，按年利率百分之五計算之利息，並賠償督促程序費用
      一百零一元，被上訴人於收受支付命令後，未於法定期間內聲明異議，系爭支
      付命令已確定者，此有本院依職權調取原審法院前開民事聲請事件卷宗在卷可
      參，復為兩造所不爭；至被上訴人主張以出售其所營富升公司所有廠房及基地
      予訴外人盧靜枝，並以償還訴外人銀行之債務後，所得餘款二百十五萬五千一
      百四十五元，由訴外人盧靜枝簽發，以中國商業銀行嘉義分行為付款人之同額
      支票，於八十七年八月三日直接交付上訴人之夫許山榮簽收兌領，而清償被上
      訴人所欠前開本金二百二十萬元債務乙節，此亦有被上訴人於原審提出而為上
      訴人所不爭之買賣契約書、支票（均影本）附卷可佐（原審卷七頁至第九頁）
      ，並經證人即撰寫買賣契約書之代書蔡珠玦於本院八十九年八月四日行準備程
      序時到場結證：買賣廠房契約簽訂時，目的是要塗銷第二順位的上訴人之抵押
      權，並沒有特別提到出賣人與第二胎抵押權人之債務如何處理等語明確，是本
      件被上訴人僅於八十七年八月三日提出清償二百十五萬五千一百四十五元，既
      不足完全清償系爭債務，被上訴人復無法證明上訴人同意免除其餘不足之債務
      ，則依前開說明，於被上訴人提出之前開清償先抵充上訴人取得系爭支付命令
      之費用一百零一元，其次抵充利息三萬二千七百零三元【計算公式：本金二百
      二十萬元，按年利率百分之五計算，每月利息為九千一百六十七元：(00000
      00×5% ÷12=9167)（元以下四捨五入），每日利息為三百零六元：(9167÷
      30=306) （元以下四捨五入），自八十七年四月十七日至同年八月三日，共
      計三月又十七日，其利息為三萬二千七百零三元：(9167×3＋306×17=32703）
      】後，所得抵充之原本為二百一十二萬二千三百四十一元(0000000-000-00000
      =0000000)，被上訴人因本件清償結果，剩餘債務為七萬七千六百五十九元(00
      00000-0000000=77659)，及自八十七年八月四日起至清償日止，按年利率百分
      之五計算之利息。
十二、綜上所述，上訴人抗辯被上訴人所清償者，係另筆富升公司積欠被上訴人之三
      百三十萬元債務者，尚屬無法證明，惟被上訴人主張其於上訴人聲請原審法院
      以八十七年度促字第四五七一號核發支付命令後，已清償該支付命令所載之債
      務，該確定支付命令所載債權有消滅之事由而不應准許強制執行，就其中二百
      一十二萬二千三百四十一元，及自八十七年四月十七日起至同年八月三日止，
      按年利率百分之五計算之利息部分，並無不合，應予准許，至超過上開部分之
      請求，即非有據，不應准許。原審諭知原法院八十七年度促字第四五七一號債
      權人與債務人間清償借款事件之確定支付命令不許強制執行，其中就上開應准
      許部分，經核並無不合，上訴意旨聲明廢棄改判，非有理由，應予駁回；至於
      上開不應准許部分，原判決未盡詳察，為上訴人敗訴之判決，尚有未洽，上訴
      意旨求予廢棄改判，為有理由，爰由本院予以廢棄改判如主文第二項所示。
十三、本件事證已臻明確，兩造其餘攻擊防禦方法及舉證與本件判決結果無涉，爰不
      一一論述，併此敘明。
十四、據上論結，本件上訴為一部有理由，一部無理由，依民事訴訟法第四百五十條
      、四百四十九條第一項、第七十九條但書，判決如主文。
中      華      民      國    八十九    年      十      月    十七      日
                                    臺灣高等法院臺南分院民事第二庭
~B1審判長法官  吳    志    誠
~B2      法官  李    素    靖
~B3      法官  李    文    賢
右為正本係照原本作成。
如對本判決上訴，須於判決送達後二十日內向本院提出上訴狀；未表明上訴理由者，
應於上訴後二十日內向本院提出理由書。
中      華      民      國    八十九    年      十      月    二十      日
~B法院書記官  劉    清    洪


司法院資訊處製作；財團法人民間司法改革基金會備份。
